臺灣板橋地方法院刑事判決　　　　　　　　　　　　九十一年度易字第一八二七號
　　公　訴　人　臺灣板橋地方法院檢察署檢察官
　　被　　　告　乙○○　男　四.
右列被告因詐欺案件，經檢察官提起公訴（九十一年度偵續字第八五號），本院判決
如左：
    主  文
乙○○無罪。
    理  由
一、公訴意旨略以：被告乙○○意圖為自己不法之所有，明知渠已陷於無償債能力之
    嚴重狀態，竟於民國八十九年九月中旬，在台北市○○○路某處，佯以支票號碼
    ＡＴ0000000號、票載發票日為八十九年九月二十七日、帳號為0000
    00000號、票面額為新臺幣（下同）二十萬元、付款人為台北市第五信用合
    作社（以下簡稱「系爭支票帳戶」）、發票人為乙○○之支票一紙，向告訴人甲
    ○○借款二十萬元，告訴人不疑有詐，如數交付其二十萬元。嗣該支票屆票載發
    票日前，被告又以同帳號、付款人、發票人之五萬元支票四紙換回該支票。詎屆
    期提示付款遭拒，又再三催討無著始知受騙。因認被告涉有刑法第三百三十九條
    第一項之詐欺罪嫌。
二、按犯罪事實應依證據認定之，無證據不得推定其犯罪事實，刑事訴訟法第一百五
    十四條定有明文。再事實之認定，應憑證據，如未能發現相當證據，或證據不足
    以證明，自不能以推測或擬制之方法，以為裁判基礎；又所謂認定犯罪事實之證
    據，係指足以認定被告確有犯罪行為之積極證據而言，而認定犯罪事實所憑之證
    據，雖不以直接證據為限，間接證據亦包括在內，然而無論直接或間接證據，其
    為訴訟上之證明，須於通常一般人均不致有所懷疑，而得確信其為真實之程度，
    始得據之為有罪之認定。最高法院分別著有二十九年上字第三一０五號、四十年
    度台上字第八六號、七十六年台上字第四九八六號判例可供參考。
三、查公訴人認被告涉犯詐欺取財罪嫌，係以被告之系爭支票帳戶於八十九年九月十
    八日起即有多項退補紀錄，並於八十九年九月三十日遭拒絕往來，是被告明知其
    持以借款之面額二十萬元支票一紙及其後用以換該支票之面額五萬元支票四紙，
    均無兌現之可能，早陷於無資力不能支付之狀態，竟隱瞞此事實，向告訴人借款
    二十萬元，資為論據。訊之被告乙○○固供承曾向告訴人甲○○借款，於告訴人
    提出本件告訴時，尚未清償任何借款等情不諱，惟堅決否認有何詐欺取財之犯行
    ，辯稱：伊向告訴人借款之目的，係為經營販售水果之生意，借款之時，並未與
    告訴人言明利息之計算，僅告知會給付一點利息，約定借貸期間為二個月，因無
    法清償借款，打算另行簽發之支票面額較小，容易兌現，故另簽發面額五萬元之
    支票四紙換回原先簽發之支票，但生意不佳，所以無法依約清償借款債務等語。
四、按刑法第三百三十九條第一項、第二項之詐欺取財罪及詐欺得利罪之成立，均以
    意圖為自己或他人不法之所有，施用詐術使人將本人或第三人之物交付或因此而
    得財產上不法之利益或使第三人得之為要件，所謂以詐術使人交付或因此而得財
    產上不法之利益，必須被詐欺人因其詐術而陷於錯誤，若其所用方法，不能認為
    詐術，亦不致使人陷於錯誤，即不構成該罪（參照最高法院著有四十六年台上字
    第二六○號判例）。至於民事債務當事人間，若有未依債務本旨履行給付之情形
    ，在一般社會經驗而言，原因非一；其因不可歸責之事由無法給付，或因合法得
    對抗他造主張抗辯而拒絕給付，甚至債之關係成立後，始行惡意遲延給付，皆有
    可能，非必出於自始無意給付之詐欺犯罪一端；又刑事被告依法不負自證無罪之
    義務，故在別無積極證據之情形下，自難違反刑事訴訟法第一百五十四條之規定
    ，以被告單純債務不履行之狀態，推定被告自始即有不法所有之意圖而施用詐術
    。經查：被告於八十九年九月中旬向告訴人告貸二十萬元時，財務狀況不佳，已
    呈窘態，有中國農民銀行大同分行九十一年八月十六日農（同）字第九一七四七
    ００一三九號函暨檢附存款往來交易明細影本、保證責任台北巿第五信用合作社
    九十一年八月十六日北巿五信社營字第九一０七五號函暨往來明細各一件附卷可
    稽，告訴人與被告係朋友之關係，而非生意夥伴或交易之對象，被告向告訴人告
    貸，當係財務不佳而需款週轉，告訴人願出借金錢予被告，應係出於其自身之考
    量及主觀上對於被告個人之信任。至於被告支票帳戶是否有足夠之存款，堪以兌
    現支票之提示，應非告訴人於貸與款項之初，考量是否同意借款之因素。再者，
    被告於借款之時，曾簽發付款人為台北市第五信用合作社、支票號碼ＡＴ000
    0000號、票載發票日為八十九年九月二十七日、帳號為000000000
    號、面額二十萬元之支票乙紙予告訴人，取得借款二十萬元，如蓄意詐欺，當可
    避居他處躲債，但被告於二、三日後，再與告訴人協商，另行簽發同支票帳戶、
    面額五萬元之四紙支票予告訴人，被告辯稱四紙支票面額較小，容易兌現（註：
    應係週轉方便）等語，與常情並無悖違。又參諸卷附系爭支票帳戶之往來明細，
    被告分別於八十九年九月二十二日存入四十萬、四萬元；同年九月二十五日存入
    二萬元、一萬一千六百元，以支付票款及違約金，足見被告並非無清償其所積欠
    債務之意。被告於偵審中遵傳到庭應訊並於事後與告訴人成立和解，嗣於九十一
    年八月二十五日已清償完畢，有清償證明書影本一紙附卷可稽，設被告於借款之
    初，即有詐欺之故意，又何須清償？益見本件純屬民事債務問題，被告無不法所
    有之意圖，被告之行為實與詐欺罪構成要件有別。此外，復查無其他積極證據足
    資證明被告二人犯罪，揆諸前揭說明，自應為被告無罪之諭知。
據上論斷，應依刑事訴訟法第三百零一條第一項，判決如主文。
本案經檢察官謝宗甫到庭執行職務
中      華      民      國      九十一      年      十一    月    四    日
                                  臺灣板橋地方法院刑事第四庭
                                          法  官  徐  福  晉
右正本證明與原本無異。
如不服本判決，應於判決送達後十日內，向本院提出上訴狀。
                                          書記官  陳  慧  儷
中      華      民      國      九十一      年      十一    月    四    日
